臺灣高等法院刑事判決　　　　　　　　93年度上易字第1793號
上　訴　人　臺灣臺北地方法院檢察署檢察官
上　訴　人
即　被　告　甲○○
指定辯護人　扶助律師李克強律師
上列上訴人因被告違反保護令等案件，不服臺灣臺北地方法院九
十三年度易字第七七五號，中華民國九十三年九月二十三日第一
審判決（起訴案號：臺灣臺北地方法院檢察署九十三年度偵字第
五六五四號），提起上訴，本院判決如下：
    主  文
上訴均駁回。
    事  實
一、甲○○與陳文青係兄妹，吳東茂則係陳文青之配偶，均屬家
    庭暴力防治法第三條第四款所稱之家庭成員。甲○○於民國
    九十二年十一月五日經台灣台北地方法院以九十二年度家護
    字第三三八號民事通常保護令，令其：一、不得對陳文青、
    吳東茂實施身體或精神上不法侵害之行為；不得直接或間接
    對於陳文青為騷擾、通話、通信之聯絡行為；應最少遠離陳
    文青住居所（臺北市○○路○段八十三巷一之一號五樓）、
    工作場所（臺北市○○街二十三巷六號三樓）及其他家庭成
    員經常出入之場所（臺北市○○路二○七號、臺北市○○○
    路○段十五號三樓）至少一百公尺；該保護令之有效期間為
    十個月。詎甲○○竟基於違反前開保護令之概括犯意，連續
    於九十二年十一月十一日止至九十三年四月十六日止，為下
    列各違反保護令之行為：
    (一)九十二年十一月十一日，透過不知情之黃秀蘭，寄發收件
      人為陳文青（另二收件人為吳東茂與陳安山），內容為「
      陳文青‧‧‧趁母親陳任正萱中風、臥病在床，如果膽敢
      再將母親名下臺北市○○○路○段十五號三樓之房屋一棟
      擅自辦理過戶而不與家人商量，依法提起告訴，絕不寬貸
      ，幸勿自誤」之存證信函予陳文青，而對陳文青為直接通
      信行為。
    (二)九十二年十二月二十七日，與記者至臺北市○○○路○段
      十五號三樓攝影，違反應遠離陳文青其他家庭成員經常出
      入之場所（臺北市○○○路○段十五號三樓）至少一百公
      尺之保護令。
    (三)九十三年一月十六日，經由不知情之黃秀蘭，寄發收件人
      為陳文青，內容為「鄭重警告你們三人，如果不把父母親
      在舊曆年前平安接回和平西路團聚、祭拜祖先，絕對告到
      底，告到吳東茂被開除、退休金泡湯‧‧‧。」之存證信
      函予陳文青，而對陳文青為直接通信行為。
    (四)九十三年一月二十七日，推由不知情之黃秀蘭，寄發收件
      人為陳文青（另二收件人為吳東茂、陳安山），內容為「
      你們三人一直在外造謠說我偷錢偷畫等情事，現在約你們
      九十三年二月四日下午二點三十分在和平西路來對質‧‧
      ‧。」之存證信函予陳文青，而對陳文青為直接通信行為
      。
    (五)九十三年三月四日至臺北市○○○路○段十五號一樓，張
      貼出租同號三樓房屋之廣告，違反應遠離陳文青其他家庭
      成員經常出入之場所（臺北市○○○路○段十五號三樓）
      至少一百公尺之保護令。
    (六)九十三年三月十二日，由不知情之黃秀蘭，自其位於桃園
      縣中壢市○○路○段一一七號之住處，傳真內容為「陳文
      青‧‧‧以不正當方法拐騙父母金錢二千多萬元，金錢得
      手後，卻不照顧父母親。‧‧‧你們這些拐騙父母錢的混
      蛋，有種面對面事情說清楚，講明白。」至吳東茂位於臺
      北市○○路二○七號榮工公司之辦公室，對身為吳東茂配
      偶之陳文青為間接騷擾。
    (七)九十三年四月十二日上午十時五分許，在台灣台北地方法
      院第五法庭外，見陳文青之配偶吳東茂，即基於傷害吳東
      茂之犯意，以右手揮擊吳東茂之臉部一拳，致使吳東茂受
      有左臉頰腫脹之傷勢，而違反不得對陳文青配偶吳東茂為
      家庭暴力行為之通常通常保護令。
    (八)九十三年四月十二日，推由不知情之黃秀蘭，自其於桃園
      縣中壢市○○路○段一一七號之住處，傳真內容為「陳文
      青‧‧‧以不正當方法拐騙父母金錢二千多萬元，金錢得
      手後，卻不照顧父母親。‧‧‧你們這些拐騙父母錢的混
      蛋，有種面對面事情說清楚，講明白。」、「‧‧‧如果
      你們再不找四姨作調解，給你們一個機會，不然我再在法
      院提起告訴」、「‧‧‧等法院案子結束後，我再反控你
      們，我們在法院幹到底。」文件至吳東茂位於臺北市○○
      路二○七號榮工公司之辦公室，對身為吳東茂配偶之陳文
      青為間接騷擾。
    (九)九十三年四月十六日，再由不知情之黃秀蘭，自桃園縣中
      壢市○○路○段一一七號之住處，傳真內容為「‧‧‧陳
      文青‧‧‧要錢何不自己去賺，何必作個騙子呢？如果不
      是騙子，就出來開公聽會澄清自己不是騙子‧‧‧」，至
      吳東茂位於臺北市○○路二○七號榮工公司辦公室，對身
      為吳東茂配偶之陳文青為間接騷擾。
二、案經陳文青以被害人之身分及被害人配偶之身分訴請臺灣臺
    北地方法院檢察署檢察官偵查起訴。
    理  由
壹、被告上訴部份：
一、訊據上訴人即被告甲○○，固不諱言有傳真寄信與毆打之事
    實，惟矢口否認有何犯行。辯稱：對通常保護令有提起抗告
    ，所以應自抗告被駁回後始能起算保護令之效力；又因保護
    令中有表明有事要與告訴人陳文青聯絡時，可以透過其他親
    友為之，所以其才由黃秀蘭代為傳真並寄發存證信函；且是
    陳文青透過表哥楊魯齊表示要和解，才傳真的，至於毆打吳
    東茂是出於正當防衛等語。經查：
（一）按保護令之程序，除本章別有規定外，準用非訟事件法有
      關規定。非訟事件法未規定者，準用民事訴訟法有關規定
      ，家庭暴力防治法第十九條定有明文。而非訟事件法對提
      起抗告後之效力未有明文，自應準用民事訴訟法之規定。
      依民事訴訟法第四百九十一條第一項：「抗告，除別有規
      定外，無停止執行之效力」，是對保護令抗告，即無停止
      執行之效力。而被告既已於九十二年十一月十日收受原審
      九十二年度家護字第三三八號通常保護令，有送達證書一
      份附於台灣台北地方法院九十二年度家護字第三三八號卷
      （見該卷第三○五頁），並經原審調閱該等卷宗核閱屬實
      。則該保護令，即已生效執行，被告辯稱：已提起抗告，
      自得遮斷執行之效力等語，並不足採。
（二）事實欄中一(一)(三)(四)寄發存證信函予告訴人陳文青部分一(六)
      (八)(九)傳真文件予告訴人配偶吳東茂部分：
  1.此部分事實業據證人黃秀蘭於原審證述明確（原審卷第六八
    頁），核與證人即告訴人於原審確實相符（原審卷第審判筆
    錄第五八頁至第五九頁），此外，並有存證信函八份在卷可
    參（偵卷第七頁、第九頁及第五十九頁，第十頁、第三十六
    頁至第三十七頁、第四十一頁至第四十二），被告對此亦不
    否認，堪認有此事實。
  2.被告雖辯稱：保護令載有：「若相對人（即被告）認為於保
    護令有效期間有必要與聲請人聯繫，當可透過其他親友為之
    」，故透過其女友黃秀蘭寄發存證信函乙節。惟該保護令所
    指可透過其他親友為之等語，係指可經由第三人代為傳話、
    轉述等方式，而非指以間接正犯之方式，經由不知情之他人
    代為寄發存證信函之意。按信函之寄發係由何人為之，對收
    信人毫無意義，而保護令中禁止相對人（即被告）對其直接
    通信之主要目的，乃在於透過該保護令，保護告訴人可不收
    到被告信件，與該存證信函係何人所寄發，絲毫並無關連。
    況由被告寄予陳文青之存證信函內容，多帶有警告及命令告
    訴人之語氣及字眼（偵卷第七頁、第九頁及第五十九頁），
    寄予吳東茂部分則為辱罵告訴人抒發其情緒，未見被告有何
    與告訴人聯繫之必要性。被告所辯，無非卸責之詞，不足採
    信。
（三）證人楊魯齊證稱：我是被告與告訴人在台為唯一親戚，他
      們有事會來找我，我曾跟陳文青說不要告了，他有答應，
      也可以說陳文青曾透過我打電話給被告，表示不要告了，
      但我後來知道有家暴案，我就希望雙方在家暴案期間依法
      處理，等期間過了，再看如何解決等語（本院卷第九七至
      九八頁），是告訴人雖有意和解，然中間人即證人也表明
      在家暴案期間依法處理，等期間過了，再看如何解決，則
      被告以此據為可傳真之理由，顯然不對，且傳真內容，亦
      與和解無干，是其所辯，不足採信。
（四）事實欄中一(二)(五)未遠離告訴人其他家庭成員經常出入臺北
      市○○○路○段十五號三樓部分：
  1.此部分有ＴＶＢＳ電視臺九十二年十二月二十七日新聞列印
    資料一份、招租廣告現場照片二幀在卷可參（偵卷第八頁及
    第二十二頁）。被告對此亦不否認。而臺北市○○○路○段
    十五號三樓，係前述保護令中命令被告應至少遠離該處一百
    公尺之場所，亦有該保護令一份在卷足憑（偵卷第十一頁）
    ，此部分事實亦堪認定。
  2.被告辯稱：九十二年十二月二十七日，係其父親陳丹誠之學
    生要其至臺北市○○○路○段十五號三樓；而於九十三年三
    月四日係張貼「房間出租」廣告，並非「房屋出租」廣告，
    且是因為生活需要才出租張貼廣告等語。然前述九十二年度
    家護字第三三八號裁定，既已諭令被告至少應遠離告訴人其
    他家庭成員經常出入之臺北市○○○路○段十五號三樓一百
    公尺，被告自當遵守，所辯事由，縱認屬實，亦均非有何急
    迫、正當之阻卻違法性，是其所辯，亦不足採。從而被告聲
    請傳喚其母證明有房間出租事，即與犯罪事實不生影響，而
    無必要。
（五）事實欄中一(七)傷害吳東茂部分：
  1.此部分業據證人吳東茂於原審證述明確（原審卷第六五頁至
    第六六頁），復有國立臺灣大學醫學院附設醫院診斷證明書
    一份在卷可參（偵卷第三十四頁），被告對此亦不否認，且
    被告對於告訴人之配偶吳東茂不得為家庭暴力行為，亦有前
    述九十二年度家護字第三三八號保護令在卷可參，堪認有此
    事實。
  2.被告雖辯稱：係實施正當防衛等語。按刑法第二十三條規定
    正當防衛之要件，必對於現在之不正侵害，始能成立，若侵
    害已過去，或預料有侵害而侵害尚屬未來，則其加害行為，
    自無正當防衛之可言，最高法院著有十九年上字第一一七四
    號判例可資參照。被告稱：九十二年四月十二日上午十時五
    分在本院第五法庭外開庭前，見吳東茂上來指著伊，以為吳
    東茂要出手毆打伊，所以便出手毆打吳東茂等語（原審卷第
    六七頁）。顯見告訴人之配偶吳東茂，並未對被告有何不法
    侵害行為，則被告辯稱：正當防衛乙節，於法不合，不足採
    信。
綜上所述，被告所辯均不足採，事證明確，被告犯行堪予認定。
二、被告甲○○與告訴人陳文青係兄妹，吳東茂係告訴人之配偶
    ，均屬家庭暴力防治法第三條第四款所定之家庭成員。故核
    其所為，係犯家庭暴力防治法第五十條第一款（傷害吳東茂
    部分）、第二款、第四款之違反保護令罪，及刑法第二百七
    十七條第一項之傷害罪。被告利用不知情之黃秀蘭為傳真及
    寄發存證信函之行為，為間接正犯。被告先後多次違反保護
    令之犯行，時間緊接，方法相同，觸犯構成要件相同之罪名
    ，顯係基於概括犯意為之，應依連續犯規定，論以情節最重
    之違反保護令罪中禁止實施家庭暴力行為（該次傷害吳東茂
    之行為，除違反保護令罪外，另構成傷害罪）一罪，並加重
    其刑。被告一行為而觸犯前開罪名，為想像競合犯，應從一
    重之違反保護令罪論處。
三、原審以事證明確，並適用刑事訴訟法第二百九十九條第一項
    前段，家庭暴力防治法第五十條第一款、第二款、第四款，
    刑法第十一條前段、第五十六條、第二百七十七條第一項、
    第五十五條、第四十一條第一項前段，罰金罰鍰提高標準條
    例第一條前段、第二條，審酌被告多次違反所核發之保護令
    ，其犯罪情節重大，於法院之法庭前對告訴人之配偶為傷害
    行為，視法治為無物，所生之損害甚為嚴重及其他一切情狀
    ，量處有期徒刑六月，並諭知易科罰金之折算標準。
    並說明傷害部分為合法告訴，及事證已明，無傳喚被告父母
    親與二姑之必要。且有關公訴意旨另以被告於九十二年十一
    月十日、十一日亦有傳真文件至告訴人之配偶吳東茂前述辦
    公室，認亦構成違反保護令罪乙節。因卷內所存被告傳真文
    件記錄，並無任一文件上所顯示之傳真日期係於九十二年十
    一月十日及十一日之記錄，自不得僅因告訴人之指訴，即遽
    認被告之行為構成犯罪。而法院復無依職權蒐集證據之義務
    ，是依卷內所存之證據，既尚不足使法院達到被告確有此部
    分犯行之心證，就此部分，即應為被告有利之認定。而檢察
    官認此部分，與被告前述成立犯罪部分，有連續犯之裁判上
    一罪關係，爰不另為無罪之諭知。認事用法量刑，均無不當
    ，被告上訴意旨，猶執陳辭，否認犯行，為無理由，應予駁
    回。
四、有關公訴人指被告於九十二年十一月十日及十一日，亦有傳
    真文件至前述告訴人之配偶吳東茂辦公室乙節，訊據被告故
    不諱言有傳真，惟否認傳予吳東茂，辯稱：是答覆政風室主
    任而傳等語，經查：有關此部分，告訴人補提傳真紀錄，其
    上固載有鄭信甫九十二年十一月十日傳收字樣，而被告對之
    亦不爭執，惟其上亦載有答代主任鄭信甫先生等字樣（請上
    字第三百號卷），則被告辯稱是回答而傳真，似非無據，則
    其似非與告訴人及其配偶傳真，公訴人所指尚有誤會，惟公
    訴人認此部分，與被告前述論罪科刑部分，有連續犯之裁判
    上一罪關係，爰不另為無罪之諭知。
貳、檢察官上訴部份：
按提起上訴，應自判決送達後十日內為之，刑事訴訟法第三百四
十九條定有明文。本件檢察官係於民國九十三年十月十三日收受
原審法院判決之送達，有送達證書可查，茲竟遲至同年十月二十
六日始提起上訴，已逾十日期間，按之上開規定，顯屬違背法律
上之程式，應由本院依同法第三百六十七條前段、第三百七十二
條不經言詞辯論，判決如主文。
據上論斷，應依刑事訴訟法第三百六十八條，第三百六十七條前
段、第三百七十二條判決如主文。
本案經檢察官鄭龍照到庭執行職務。
中　　華　　民　　國　　94　　年　　1 　　月　　11　　日
　　　　　　　　　刑事第二十一庭審判長法　官溫耀源
　　　　　　　　　　　　　　　　　    法　官吳  燦
　　　　　　　 　 　　　　　　　　　　法　官周政達
以上正本證明與原本無異。
不得上訴。
                                      書記官陳菊珍
中　　華　　民　　國　　94　　年　　1 　　月　　11　　日
附錄：本案論罪科刑法條全文
家庭暴力防治法第五十條
違反法院依第十三條、第十五條所為之下列裁定者，為本法所稱
之違反保護令罪，處三年以下有期徒刑、拘役或科或併科新台幣
十萬元以下罰金︰
一  禁止實施家庭暴力行為。
二  禁止直接或間接騷擾、接觸、通話或其他連絡行為。
三  命遷出住居所。
四  遠離住居所、工作場所、學校或其他特定場所。
五  命完成加害人處遇計畫：戒癮治療、精神治療、心理輔導或
    其他治療、輔導。
中華民國刑法第二百七十七條
(普通傷害罪)
傷害人之身體或健康者，處三年以下有期徒刑、拘役或一千元以
下罰金。
犯前項之罪因而致人於死者，處無期徒刑或七年以上有期徒刑；
致重傷者，處三年以上十年以下有期徒刑。
